【裁判字號】    99,交聲,2761
【裁判日期】    991101
【裁判案由】    聲明異議
【裁判全文】
臺灣高雄地方法院交通事件裁定        99年度交聲字第2761號
原處分機關  高雄市政府交通局
異  議  人  乙○○
即受處分人
上列異議人即受處分人因違反道路交通管理處罰條例事件，對於
高雄市政府交通局交通事件裁決中心中華民國99年10月6 日所為
之處分（原處分案號：高市交裁字第裁32- B00000000 號），聲
明異議，本院裁定如下：
    主  文
原處分撤銷。
乙○○不罰。
    理  由
壹、程序部分：
一、按道路交通管理處罰條例所定罰鍰之處罰，受處罰人接獲違
    反道路交通管理事件通知單後，於15日內得不經裁決，逕依
    第92條第3 項之罰鍰基準規定，向指定之處所繳納結案；不
    服舉發事實者，應於15日內，向處罰機關陳述意見；其不依
    通知所定期限前往指定處所聽候裁決，且未依規定期限繳納
    罰鍰結案或向處罰機關陳述意見者，處罰機關得逕行裁決之
    。而受處分人，不服道路交通管理處罰條例第8 條主管機關
    所為之處罰，得於接到裁決書之翌日起20 日 內，向管轄地
    方法院聲明異議，道路交通管理處罰條例第9 條第1 項、第
    87條第1 項分別定有明文。是受處分人之聲明異議，須以處
    罰機關之裁決為對象，若無裁決之存在，即無從向法院聲明
    異議，合先敘明。
二、次按憲法第16條所規定之訴訟權，係以人民於其權利遭受侵
    害時，得依法請求法院救濟為其核心內容。而訴訟救濟應循
    之審級、程序及相關要件，則由立法機關衡量訴訟案件之種
    類、性質、訴訟政策目的，以及訴訟制度之功能等因素，以
    法律為正當合理之規定，大法官會議釋字第574 號、第629
    號解釋理由書足資參照。又依道路交通管理處罰條例第92條
    第3 項規定：「本條例之罰鍰基準、舉發或輕微違規勸導、
    罰鍰繳納、向處罰機關陳述意見或裁決之處理程序、分期繳
    納之申請條件、分期期數、不依限期繳納之處理、分期處理
    規定及繳納機構等事項之處理細則，授權由交通部會同內政
    部定之。」，並因而制定違反道路交通管理事件統一裁罰基
    準及處理細則，此觀該細則第1條 ：「本細則依道路交通管
    理處罰條例第九十二條第三項規定訂定之。」即可明之。是
    關於人民權利受侵害時，得請求法院救濟之相關審級、程序
    及相關要件，均應由法律為之，否則應有法律之明確授權，
    始得以法規命令為之。惟依道路交通管理處罰條例第92條第
    3 項授權內容及違反道路交通管理事件統一裁罰基準及處理
    細則所規定之內容觀之，道路交通管理處罰條例並未就受處
    分人得向法院提起救濟之審級、程序及相關要件等加以授權
    ，僅授權關於向處罰機關陳述意見或裁決之處理程序等相關
    處理細則，而違反道路交通管理事件統一裁罰基準及處理細
    則第59條第2 項規定：「依第48條第1 項辦理經繳納罰鍰後
    ，若有不服者，得於20日內向處罰機關陳述。」，亦僅係關
    於向處罰機關陳述意見之規定，並未規範受處分人未於20日
    內陳述有何失權效果。
三、又依行政罰法第42條規定：「行政機關於裁處前，應給予受
    處罰者陳述意見之機會。但有下列情形之一者，不在此限：
    一、已依行政程序法第39條規定，通知受處罰者陳述意見。
    二、已依職權或依第43條規定，舉行聽證。三、大量作成同
    種類之裁處。…」。是關於「陳述意見」為專有名詞，在行
    政程序中有其一定之意涵，且其法律效果，在拘束行政程序
    之合法性，而非限制人民之權利，若無法定事由未予受處分
    人陳述意見之機會，則該行政處分即生瑕疵，非謂受處分人
    未為陳述即喪失其救濟之權利，而與訴願、申訴、聲明異議
    、申覆等名詞有別，不應有所混淆。從而，本細則第59條第
    2 項所規定之「陳述」，雖與行政罰法之「陳述意見」用語
    不同，然亦不應任意解為：若未為陳述，即喪失救濟權利或
    行政處分即告確定。
四、再依違反道路交通管理事件統一裁罰基準及處理細則第41條
    第1 項規定：「本條例所定罰鍰之處罰事件已依限期到案…
    下列情形之一者，得不經裁決逕依基準表期限內自動繳納之
    規定收繳罰鍰結案…」、第2 項規定：「行為人逾指定應到
    案日期後到案，而有前項第1 款、第2 款情形者，得逕依基
    準表逾越繳納期限之規定，收繳罰鍰結案。」、同條第4項
    規定：「處罰機關對於非屬第1 項情形之案件，或行為人到
    案陳述不服舉發者，應使用違反道路交通管理事件裁決書裁
    決之。」是受處分人雖依期限繳款，亦得表示不服，非謂依
    期限到案並繳款後，至20日內未依違反道路交通管理事件統
    一裁罰基準及處理細則陳述之規定，是否即不得再行不服，
    此涉及人民訴訟權之核心問題，該細則並未經母法之授權業
    如前述，從而，若依該細則之規定限制人民之訴訟權，即有
    未洽；又該條第1 項、第4 項所稱「結案」，係行政作業上
    之用語，與「確定」之概念不同，而結案之原因甚多，而裁
    罰確定僅係其中一種原因而已，自不得謂「結案」後，該項
    處分即行確定，而不得再行救濟。復參以受處分人若未依期
    限到案及繳納罰鍰者，雖未陳述意見，處罰機關仍得逕行裁
    決，而使該受處分人有向法院提起救濟之機會，而已依期限
    到案並繳納罰鍰者，即因未為陳述，即喪失救濟之機會，顯
    有輕重失衡之情形。
五、綜上所述，本件異議人即受處分人乙○○（下簡稱異議人）
    雖未依違反道路交通管理事件統一裁罰基準及處理細則第59
    條第2 項而為陳述，惟行政程序中給予人民陳述意見之機會
    ，在於規範行政程序之公開、公正與民主正當性，及保障人
    民之權益，並非在限制人民之救濟權利，且異議人亦無從依
    本條例第87條第1 項，就主管機關之裁決書聲明異議；況監
    理機關既已作成裁決書，亦無不許受處分人聲明異議之理。
    從而，異議人雖已於民國99年7 月6 日自動到案繳清罰鍰新
    臺幣（下同）600 元，而於收受本件99年10月6 日裁決書後
    之翌日起20日內，以司法狀紙，敘述異議之理由，向本院聲
    明異議，其程序即屬適法，應由本院為實體上之審理，合先
    敘明。
貳、實體部分：
一、原處分意旨略以：異議人所有車牌號碼ZIM-409 號輕型機車
    ，於99年6 月13日上午8 時20分許，在高雄市○○○路，因
    「在禁止臨時停車處所停車」，為高雄市政府警察局逕行舉
    發在案，經原處分機關調查結果認異議人確有上開違規行為
    ，乃依道路交通管理處罰條例第56條第1 項第1 款等規定，
    裁處異議人600 元之罰鍰等語。
二、聲明異議意旨略以：異議人所有之前開機車，原係停在停車
    格內，99年6 月13日發現停好的機車不見了，經多日尋找，
    才知機車遭拖吊，但伊機車原係停在停車格內，可能是被他
    人移到停車格外，其並無違規，為此請求撤銷原處分等語。
三、按法院受理有關交通事件，準用刑事訴訟法之規定；其處理
    辦法，由司法院會同行政院定之，道路交通管理處罰條例第
    89條定有明文，而道路交通案件處理辦法第4 條第1 項即明
    文規定：「聲明異議案件之處理，除準用刑事訴訟法有關規
    定外，依本辦法之規定處理之。」。是以，法院審理異議人
    違反道路交通管理處罰條例聲明異議案件時，當應視其性質
    準用刑事訴訟法之相關規定。又按犯罪事實應依證據認定之
    ，無證據不得認定犯罪事實。又不能證明被告犯罪者，應諭
    知無罪之判決，刑事訴訟法第154 條第2 項、第301 條第1
    項分別定有明文。而所謂認定犯罪事實之證據，係指足以認
    定被告確有犯罪行為之積極證據而言，該項證據自須適合於
    被告犯罪事實之認定，始得採為斷罪資料，如未能發現相當
    證據，或證據不足以證明，自不能以推測或擬制之方法，以
    為裁判之基礎；且無論直接或間接證據，其為訴訟上之證明
    ，須於通常一般之人均不致有所懷疑，而得確信其為真實之
    程度者，始得據為有罪之認定，倘其證明尚未達到此一程度
    ，而有合理之懷疑存在，致法院無從為有罪之確信，自應為
    無罪之判決（最高法院40年台上字第86號、76年台上字第49
    86號判例意旨參照）；據此，交通聲明異議案件，若異議人
    交通違規行為之事證，無法達到毫無合理可疑之證明程度，
    本諸上開刑事訴訟法貫徹無罪推定原則之當然結果，「罪證
    有疑、利歸被告」，自應為對異議人有利之認定。
四、經查：
  (一)本件原處分機關據以裁罰之主要依據係原舉發分員警所拍攝
    之佐證照片（參本院卷第18頁），而依該照片所示，異議人
    所有之前開機車於遭拖吊之際（99年8 月13日早上8 時21分
    至23分），確實停在機車停車格外之紅線區域，此部分之事
    實堪以認定。惟依上開舉發照片所示，異議人機車緊鄰停車
    格，異議人所辯能遭其他欲停車之人移動，客觀上非無發生
    之可能。
  (二)又異議人係居住在本件機車遭拖吊路段附近之大樓，而該機
    車遭拖吊前一天就已停放在該路段等情，業據異議人於本院
    調查中陳述明確（參本院卷第23頁），核與證人即舉發員警
    甲○○於本院調查中證稱：本件違規的時間是週日早上8 時
    許，當時的機車格都停滿機車，該處的機車應該是從昨天晚
    上就已經停下來的等語相符（參本院卷第25頁），此部分之
    事實，亦堪認定。
  (三)異議人既係居住在本件機車停放路段附近之大樓，對於大樓
    附近何處可以停車，當知悉甚詳，除非臨時有急事回家，而
    順手將機車違規停放，否則若非臨時停車，實無可能將機車
    置放於禁止停車處所之可能，本件異議人並非臨時停車，自
    無可能違規停車，所辯機車係遭他人移動等語，已非無稽。
    參以證人甲○○於本院調查中證稱：異議人係車子遭拖吊後
    ，9 天才去領車等語（參本院卷第26頁），顯然異議人於發
    現機車下落不明之初，主觀上並未認其機車違規遭拖吊，由
    此益證異議人上開所辯，應堪採信。自難認異議人於停車當
    時，係將機車停放在禁止停車處所，而對其科以罰鍰。
五、綜上所述，異議人聲明異議所執理由，堪以採信，揆諸首揭
    說明之證據法則，自應作對異議人有利之認定，是原處分機
    關不察，遽憑拖吊採證照片，逕對異議人為前開裁決，即難
    認為允當，應認異議人之異議為有理由，由本院將原處分撤
    銷，改諭知異議人不罰，以資適法。
六、據上論斷，應依道路交通案件處理辦法第20條前段，裁定如
    主文。
中    華    民    國    99    年    11    月    1     日
                  交通法庭    法  官    林揚奇
上正本證明與原本無異。
如不服本裁定，應於送達後5 日內，向本院提出抗告狀。
中    華    民    國    99    年    11    月    1     日
                              書記官    何明昌

司法院資訊處製作；財團法人民間司法改革基金會備份。
